【裁判字號】    99,易,62
【裁判日期】    990614
【裁判案由】    侵占
【裁判全文】
臺灣士林地方法院刑事判決                99年度易字第62號
公  訴  人  臺灣士林地方法院檢察署檢察官
被      告  丙○○
選任辯護人  蔡惠子律師
            莊立群律師
上列被告因侵占案件，經檢察官提起公訴（98年度偵字第195 號
），本院判決如下：
    主  文
丙○○無罪。
    理  由
一、公訴意旨略以：丙○○原為甲○○之配偶，並係乙○○之弟
    媳，前於民國79年3 月間，乙○○為節省稅金並借予甲○○
    一家居住使用，遂將購自彭美惠之臺北縣中和市○○路○ 段
    114 巷12號1 樓房地（下稱系爭房地），借名登記在丙○○
    名下，以便適用自用住宅稅率。嗣丙○○與甲○○因感情破
    裂而於95年10月間離婚，詎丙○○竟意圖為自己不法所有，
    於96年4 月3 日，擅自將上開乙○○所有僅係借名登記在其
    名下之房地，以新臺幣（下同）925 萬元出售予董成泰，並
    過戶登記在董成泰配偶溫珮慧名下，而將前開價款侵占入己
    。嗣乙○○請求丙○○歸還上開房地未果，始查悉上情。因
    認被告丙○○所為，係犯刑法第335 條第1 項之侵占罪嫌。
二、按被告以外之人於審判外之言詞或書面陳述，除法律有規定
    者外，不得作為證據；又被告以外之人於審判外之陳述，雖
    不符合刑事訴訟法第159 條之1 至第159 條之4 之規定，但
    經當事人於審判程序同意作為證據，法院審酌該言詞陳述或
    書面陳述作成時之情況，認為適當者，亦得為證據。當事人
    、代理人或辯護人於法院調查證據時，知有第159 條第1 項
    不得為證據之情形，而未於言詞辯論終結前聲明異議者，視
    為有前項之同意，刑事訴訟法第159 條第1 項及第159 條之
    5 分別定有明文。本判決下列所引用各該被告以外之人於審
    判外之陳述（包含書面陳述），除證人乙○○、甲○○於警
    詢、偵查中之陳述外，因被告或辯護人於本院審判期日中對
    其證據能力均不予爭執，且迄至言詞辯論終結前復未再聲明
    異議，本院審酌上開證據資料製作時之情況，尚無違法不當
    及證明力明顯過低之瑕疵，亦認為以之作為證據應屬適當，
    依刑事訴訟法第159 條之5 規定，認該證據資料均有證據能
    力。
三、訊據被告堅決否認有侵占犯行，辯稱：房子是伊與前夫甲○○一起出資所購買，當時所有買房子的資料，都是在伊前夫
    手上，貸款500 多萬元，其他的錢超過部分是伊丈夫負責，
    總價大概870 萬元買的。伊之後每月賣衣服賺錢去支付貸款
    本息，貸款本息伊是拿現金2 萬多元給前夫去繳納，按月都
    會把賣衣服獲利直接拿現金給伊丈夫，並且告訴他要去繳房
    貸等語。其選任辯護人亦為之辯稱：本件系爭房地是被告與
    前夫所共同購買，並登記在被告名下，被告是有權處分。告
    訴人乙○○於96年間提出民事訴訟時，訴狀上清楚記載在79
    年4 月買房子時，是因甲○○需要買房子但付不出貸款，基
    於手足之情，協助他負擔貸款，縱然有金錢往來，也是金錢
    借貸，而非侵占。告訴人提出之匯款紀錄不到百萬，其他利
    息收據並無法證明費用是由告訴人所支付，且由於婚姻中經
    濟大權都是由甲○○掌控，所以明細表等文件可能是甲○○
    提供給告訴人作告訴的證據。如果房子是告訴人的，不可能
    甲○○在離婚時不把房子要回來交給姊姊，長達20年期間告
    訴人也不可能不跟被告主張房子是他的，甚至95年貸款繳不
    出來時，都是被告親自去繳的，離婚後也是被告與兒女繳付
    貸款等語。
四、公訴人認被告涉犯侵占罪嫌，無非以告訴人乙○○之指訴，
    證人甲○○、其胞兄周明理、周明理之妻陳秀珠、彭美惠及
    其夫林增州之證述，及79年3 月1 日不動產買賣契約書、中
    國信託利息及手續費收入憑證、臺新國際商業銀行、合作金
    庫匯款傳票、第一商業銀行存款存根聯、96年4 月3 日不動
    產買賣契約書、臺北縣中和地政事務所98年2 月25日北縣中
    地登字第0980002510號函覆之過戶暨設定登記相關資料等影
    本為憑。惟按犯罪事實應依證據認定之，無證據不得認定犯
    罪事實；不能證明被告犯罪者，應諭知無罪之判決，刑事訴
    訟法第154 條第2 項、第301 條第1 項分別定有明文。認定
    不利於被告之事實，須依積極證據，苟積極證據不足為不利
    於被告事實之認定時，即應為有利於被告之認定，更不必有
    何有利之證據；犯罪事實之認定，應憑真實之證據，倘證據
    是否真實尚欠明確，自難以擬制推測之方式，為其判斷之基
    礎；刑事訴訟上證明之資料，無論為直接或間接證據，均須
    達於通常一般之人均不致有所懷疑，而得確信其為真實之程
    度，始得據為有罪之認定，若其關於被告是否犯罪之證明未
    能達此程度，而有合理懷疑之存在，致使無從形成有罪之確
    信，根據「罪證有疑，利於被告」之證據法則，即不得遽為
    不利被告之認定，此有最高法院30年上字第816 號、53年台
    上字第656 號、76年台上字第4986號判例可資參照。
五、證人即告訴人乙○○固指稱其係為節省稅金並借予甲○○一
    家居住使用，方將系爭房地借名登記在被告名下，以便適用
    自用住宅稅率云云。惟查：
(一)告訴人於本院自稱：購買系爭房地不是自己要住，是為了投
    資，在購買時並沒有去看過房子。之所以不登記甲○○名字
    ，是因甲○○之前有買過房子，所以只有丙○○名義以節稅
    。其在79年1 月到3 月間並在系爭房地座落之台北縣中和市
    ○○路○段買兩棟房屋，於81年因無法繼續負擔一個月10幾
    萬房貸，所以陸續賣掉該兩間房子，只保留本件系爭房屋，
    該兩棟房子處分後，其名下尚有其他房子，但其夫杜精猛名
    下沒有等語（本院卷第34-36 頁）。然系爭房地果係告訴人
    所購買，其既為投資，卻從未看過該房子，對系爭房地之屋
    況、鄰宅景觀、附近有無嫌惡設施等影響其投資獲利之因素
    漠不關心，即率予購買，且其夫杜精猛名下無房產，竟未將
    系爭房地登記其夫名義，甚且於81年間無法負擔房屋貸款之
    情況下，猶不將系爭房地出售，反賣掉登記其名下之另兩間
    房子，或於出賣另兩間房子後，要求被告迅將系爭房地登記
    回其之名義，凡此均與常情不符。
(二)再告訴人於告訴狀自稱其自79年5 月25日至85年12月24日止
    ，陸續繳付分期款，存入以被告名義開戶之中國信託銀行帳
    號共0000000 元，又自88年11月11日至89年8 月11日止，陸
    續存入被告名義開戶之第一銀行帳號分期款共171500元（他
    字第3288號卷第2 頁），並提出匯款單據影本為憑。姑不論
    其提出之中國信託銀行利息收入收據之繳款單據影本（他字
    第3288號卷第25-48 頁）是否確係其繳納，依其自承之有關
    貸款部分，其僅繳納自79年5 月25日至85年12月24日，及自
    88年11月11日至89年8 月11日期間之貸款，若系爭房地確係
    其所有，則於系爭房地自79年3 月間購買起至96年4 月3 日
    出賣止之17年期間，其卻僅繳付7 年多之貸款，其他期間竟
    不予聞問，何況其所提出之中國信託銀行利息收入收據影本
    並無法證明確係其繳納，另其所提出之合作金庫及第一銀行
    之匯款單據（他字第3288號卷第50-52 頁）固係其所匯入，
    但亦僅能證明其曾為被告繳納數期之房屋貸款，並無法證明
    系爭房地為其所有。
(三)又告訴人於知悉被告將系爭房地出賣後，即與其夫杜精猛共
    同具狀向本院提起民事訴訟，請求被告返還不當得利及借款
    ，該訴狀載：「本件事件緣起於民國七十九年四月，原告乙○○之弟甲○○，因家庭因素需購買，但因經濟問題，所以
    付不出貸款，原告基於手足之情便代其弟支付房屋貸款」等
    情，並提出甲○○及被告書寫之切結書1 紙以為證據（本院
    96年度湖調字223 號卷第6 、8 頁），告訴人於本院復自承
    該訴狀係其所親簽（本院卷第40、49頁）。依該訴狀記載之
    內容，告訴人顯係主張系爭房地為其弟甲○○所購買，僅因
    甲○○無力繳付貸款遂代為支付；再觀諸告訴人提出之該切
    結書係載：「本人因借貸關係，今願以南勢角段頂南勢角小
    段232-6 、232-7 、232-12、232 、232-105 等五筆土地及
    建號27532 興南路二段114 巷12號1 樓地下室及加蓋所有房
    屋，無條件讓給杜精猛、乙○○夫婦，……，並附上五筆土
    地所有權狀及建物所有權狀」等文字內容，立書人甲○○及
    被告係因借貸關係願將系爭房地讓給告訴人夫妻，並非因借
    名登記而返還，且系爭房地之所有權狀原即在甲○○及被告
    夫妻執有中，告訴人於本院證述所謂為節稅而借名登記一節
    ，顯與事實不合而不足採。
六、證人甲○○於本院雖附和告訴人而證述：告訴人係為了節稅
    並借予伊與被告居住，才以被告名義購買本件房地，期間並
    由伊出面簽約及向中國信託及第一銀行辦理貸款手續，伊當
    時並無收入，相關貸款均係告訴人拿錢託伊代為繳交等情（
    本院卷第52-53 頁），然其證稱告訴人於購買時曾看過系爭
    房地，以及所有貸款均由告訴人繳納一節（本院卷第57-59
    頁），則與告訴人上開陳述內容並不相符，更與上揭告訴人
    之民事訴訟狀載及切結書內容不合，所述亦難以採信。
七、至證人杜精猛於偵查中雖稱系爭房地係其和告訴人出錢購買
    ，為了節稅，所以登記在被告名下云云（偵字第195 號卷第
    89-91 頁），惟告訴人於本院已證述上開民事起訴狀亦係杜
    精猛所親簽（本院卷第40頁），其於偵查中之陳述即與其民
    事起訴狀所述之內容不合；另證人周明理、陳秀珠於偵查中
    同證稱系爭房地係告訴人所購買，僅登記於被告名義云云（
    偵字第195 號卷第153-154 頁），然渠二人並未提出何以為
    該供述之證明，顯係聽自告訴人之傳聞供述，且與上揭告訴
    人及杜精猛所親簽之民事起訴狀載內容不符，均不足採。又
    公訴人復以證人林增州及彭美惠於偵查中之證述執為不利於
    被告之證據，但其二人於偵查中均證稱被告有與甲○○一同
    前來看系爭房子等語（偵字第195 號卷第95-96 頁），對照
    告訴人自稱其購置時並未去看，則有投資目的之人不去看系
    爭房地，做為人頭之人反積極參與，寧有是理？其二人之證
    述反可證明被告之辯解並非無據。
八、綜上所述，起訴書所載證人之供述證據經本院逐一論證，均
    無法證明被告僅係登記名義人而有侵占行為，而不動產買賣
    契約書等書證，亦無法證明系爭房地為告訴人所有。此外復
    查無其他積極證據，足以證明被告有公訴意旨所指侵占犯行
    ，揆諸首揭說明，應為被告無罪之諭知。至被告與告訴人間
    是否有所謂借貸關係，乃屬其間之民事問題，另告訴人具狀
    請求傳喚詹周款以證明有受告訴人之託看屋一節，因公訴人
    並未聲請傳喚，且告訴人於偵查中自稱：「看房子並不等於
    買房子，出錢的人才是房屋所有人」等語（偵字第195 號卷
    第74頁），亦無由自詹周款究有無受託看屋以認定系爭房地
    之所有人，本院認即無傳喚之必要，併此敘明。
據上論斷，應依刑事訴訟法第301 條第1 項，判決如主文。
本案經檢察官張紜瑋到庭執行職務。
中    華    民    國    99    年    6     月    14    日
                  刑事第四庭審判長法  官  李正紀
                                  法  官  林政佑
                                  法  官  莊明達
以上正本證明與原本無異。
如不服本判決應於收受判決後10日內向本院提出上訴書狀，並應
應敘述具體理由。其未敘述上訴理由者，應於上訴期間屆滿後20
日內向本院補提理由書(均須按他造當事人之人數附繕本)「切勿
逕送上級法院」。
                                  書記官  黃瓊芳
中    華    民    國    99    年    6     月    14    日

司法院資訊處製作；財團法人民間司法改革基金會備份。
